ACORDAO-COMPLETO-2385462

ACÓRDÃO 806/2020 ATA 3/2020 - PRIMEIRA CÂMARA

VISTOS, relatados e discutidos estes autos que tratam de ato de concessão de aposentadoria emitido pelo Departamento de Órgãos Extintos e de Gestão de Folha de Pagamento em favor da ex-servidora Marialva de Almeida;
ACORDAM os Ministros do Tribunal de Contas da União, reunidos em Sessão da 1ª Câmara, com fundamento no art. 71, inciso III, da Constituição Federal, nos arts. 1º, inciso V, e 39, inciso II, da Lei 8.443/1992, no art. 260, § 1º, do RI/TCU e ante as razões expostas pelo Relator, em:
9.1. considerar legal e conceder registro ao ato de concessão de aposentadoria emitido em favor de Marialva de Almeida (XXX.298.903-XX) ;
9.2. dar ciência desta deliberação ao Departamento de Órgãos Extintos e de Gestão de Folha de Pagamento.

Ato de concessão de aposentadoria emitido pelo Departamento de Órgãos Extintos e de Gestão de Folha de Pagamento. Apreciação para fins de registro.

Primeira Câmara

3. Interessado: Marialva de Almeida (XXX.298.903-XX).

13.1. Ministros presentes: Walton Alencar Rodrigues (Presidente) e Vital do Rêgo (Relator).
13.2. Ministro-Substituto convocado: Marcos Bemquerer Costa.
13.3. Ministro-Substituto presente: Weder de Oliveira.

VITAL DO RÊGO

Adoto como relatório, o parecer emitido no âmbito do Ministério Público junto ao TCU (peça 12) , representado nos autos pelo Procurador Dr. Sérgio Ricardo Costa Caribé, a seguir transcrito:
Trata-se da apreciação, para fins de registro, de ato inicial de concessão de aposentadoria emitido pelo Departamento de Órgãos Extintos e de Gestão de Folha de Pagamento em favor da servidora Marialva de Almeida.
A Unidade Técnica, em pareceres uniformes às peças 10 e 11, propõe a ilegalidade do referido ato, por entender que o pagamento atual dos proventos com base no subsídio do cargo de Analista de Planejamento e Orçamento está irregular, uma vez que a interessada teria sido enquadrada por decisão judicial no cargo de Técnico de Planejamento. 
Trata-se da decisão judicial proferida nos autos da Ação Ordinária n° 2005.83.00.03189-4, que tramitou na 5ª Vara Federal de Pernambuco, a qual enquadrou a interessada no cargo de Técnico de Planejamento (TP-1500) , criado pelo Decreto 75.461/1975, cujos termos transcreve-se a seguir (peça 4, p. 6-7) :
Posto isso, julgo procedente o pedido para condenar a União Federal a proceder à transformação dos cargos dos autores em TP-1500, nos termos do Decreto n° 75.461/75, implantando-se as remunerações a que fizerem jus em razão da transformação dos respectivos cargos e pagando-lhes as diferenças vencidas, respeitada a prescrição quinquenal, atualizadas monetariamente de acordo com o previsto no Manual de Orientação de Procedimentos para os Cálculos na Justiça Federal (Resolução n. 242, de 3 de julho de 2001, do Conselho da Justiça Federal) até a citação válida, a partir de quando deverá incidir exclusivamente a taxa do "Sistema Especial de Liquidação e Custódia - SELIC", como sucedânea da atualização monetária e dos juros de mora, conforme o art. 406, do Código Civil, extinguindo-se o processo com julgamento do mérito, nos termos do art. 269, I, do CPC. (negrito do original e inserido) .
Ocorre que os cargos de Técnico de Planejamento do Grupo Planejamento, criados pelo Decreto 75.461/1975, que regulamentou os artigos 4º e 7º da Lei 5.645/1970, foram transformados em Analista de Planejamento pelo art. 10 da Lei 8.270/1991, cujos termos transcreve-se a seguir:
Art. 10. A carreira criada pelo Decreto-Lei n° 2.347, de 23 de julho de 1987, passa a denominar-se Carreira de Planejamento e Orçamento, constituída das categorias de Analista de Planejamento e Orçamento, de nível superior, e de Técnico de Planejamento e Orçamento, de nível médio. 
§ 1° São incluídos na categoria de Analista de Planejamento e Orçamento, mediante transformação dos respectivos cargos, os servidores ocupantes de cargos efetivos:
I - da categoria de Analista de Orçamento;
II - de nível superior do Instituto de Pesquisa Econômica Aplicada (Ipea) ;
III - de Técnico de Planejamento do Grupo Planejamento, criado na conformidade da Lei n° 5.645, de 1970;
Cabe destacar que a Lei 8.270/1991 foi regulamentada pelo Decreto 491/1992, o qual evidenciou de forma ainda mais clara a referida transformação, senão vejamos:
Art. 2º São transformados para a Carreira de Planejamento e Orçamento, constituída das categorias de Analista de Planejamento e Orçamento, de nível superior, e de Técnico de Planejamento e Orçamento de nível médio, os cargos efetivos na forma abaixo especificada:
I - para o cargo de Analista de Planejamento e Orçamento:
a) os cargos da categoria de Analista de Orçamento;
b) os cargos efetivos de nível superior, ocupados por servidores do quadro permanente do Instituto de Pesquisa Econômica Aplicada - IPEA;
c) os cargos efetivos, ocupados pelos servidores integrantes da categoria funcional de Técnico de Planejamento, P-1501, do Grupo Planejamento, P-1500, criado pelo Decreto nº 75.461, de 7 de março de 1975;
Dessa forma, tendo em vista que a interessada foi enquadrada no cargo de Técnico do Planejamento, a que se refere o Decreto 75.461/1975, por força de decisão judicial transitada em julgado nos autos da Ação Ordinária n° 2005.83.00.03189-4, e que este cargo foi transformado em Analista de Planejamento e Orçamento pelo Decreto 491/1992, que regulamentou a Lei 8.270/1991, entende-se que inexiste a irregularidade apontada pela Unidade Técnica.
Ante o exposto, este representante do Ministério Público de Contas, com as devidas vênias por divergir da proposta de encaminhamento alvitrada pela unidade técnica, propõe que o ato da servidora Marialva de Almeida seja considerado legal, com a consequente concessão de seu registro.
Eis o Relatório.

não há.

Procurador Sergio Ricardo Costa Caribé.

APOSENTADORIA. RECLASSIFICAÇÃO FUNCIONAL PARA O CARGO TP-1500 CONCEDIDA POR DECISÃO JUDICIAL TRANSITADA EM JULGADO. TRANSFORMAÇÃO POSTERIOR DO CARGO TP-1500 EM ANALISTA DE PLANEJAMENTO E ORÇAMENTO, DADA PELA LEI 8.270/1991. LEGALIDADE.

APOSENTADORIA (APOS)

Secretaria de Fiscalização de Pessoal (Sefip).

Aprecia-se, nesta oportunidade, ato de concessão de aposentadoria emitido pelo Departamento de Órgãos Extintos e de Gestão de Folha de Pagamento em favor da Sra. Marialva de Almeida. No ato em questão, a Sefip analisou modificação do cargo e da carreira da inativa, de assistente social do Plano Geral de Cargos para analista de planejamento e orçamento da carreira de Gestão Governamental, a partir de julho de 2014. Tal constatação havia sido apontada pelo MPTCU no âmbito do TC Processo 013.561/2017-0, razão pela qual o ato foi destacado daqueles autos e atuado no processo em epígrafe, por força do Acórdão 6038/2017-TCU-Primeira Câmara. 
Preliminarmente vale dizer que o ato em questão foi emitido na data de 29/5/2015 e disponibilizado ao TCU em 26/10/2015, portanto, há menos de 5 (cinco) anos, situação que, à luz do entendimento firmado a partir da prolação do Acórdão 587/2011-TCU-Plenário, dispensa a oitiva do beneficiário do ato em caso de apreciação pela ilegalidade.
Para esclarecer a questão suscitada pelo MPTCU, foi realizada diligência junto ao Departamento de Órgãos Extintos e de Gestão de Folha de Pagamento (peça 3) . Em resposta, o órgão encaminhou documentação e esclareceu que o enquadramento se deu em razão de decisão judicial transitada em julgado nos autos da ação ordinária 2005.83.00.03189-4 proferida pela 5ª Vara Federal de Pernambuco (peça 4) .  
A unidade técnica, na instrução de peça 10, propõe considerar ilegal o ato em epígrafe. Para a unidade técnica, a decisão judicial enquadrou a inativa no cargo de "Técnico de Planejamento" (nível intermediário) e não "Analista de Planejamento" (nível superior) , cargo este que serve de parâmetro para os atuais proventos da aposentadoria em epígrafe.
O MPTCU discordou da análise empreendida pela Sefip. Para o Ministério Público de Contas, a sentença proferida nos autos da ação ordinária 2005.83.00.03189-4 reclassificou a servidora no cargo de Técnico de Planejamento (TP-1500) criado pela Lei 5.645/1970, que não se confunde com o atual cargo de Técnico de Planejamento. Nesse contexto, por força do art. 10 da Lei 8.270/1991, o cargo de Técnico de Planejamento criado pelo Decreto 75.461/1975, que regulamentou os artigos 4º e 7º da Lei 5.645/1970, foi transformado em Analista de Planejamento. Por tal razão, segundo o MPTCU, não há óbices ao registro do ato em epígrafe.
-II-
Registro minha concordância integral com o parecer emitido pelo Ministério Público junto ao TCU, razão pela qual o por seus próprios fundamentos, valendo-me, para tanto, da técnica da motivação per relationem, nos termos do art. 2º, § 3º, do Decreto 9.830, de 10 de junho de 2019, sem prejuízo de tecer os comentários a seguir.
De fato, a decisão judicial proferida nos autos da ação ordinária 2005.83.00.03189-4 (peça 4, p. 6/7) deixa claro que o cargo de Assistente Social ocupado pela Sr. Marialva de Almeida foi transformado no cargo TP-1500, nos termos do Decreto n° 75.461/75. Senão vejamos:
Posto isso, julgo procedente o pedido para condenar a União Federal a proceder à transformação dos cargos dos autores em TP-1500, nos termos do Decreto n° 75.461/75, implantando-se as remunerações a que fizerem jus em razão da transformação dos respectivos cargos e pagando-lhes as diferenças vencidas, respeitada a prescrição quinquenal, atualizadas monetariamente de acordo com o previsto no Manual de Orientação de Procedimentos para os Cálculos na Justiça Federal (...) (destaques acrescidos) 
Ocorre que, ao contrário do que entendeu a Sefip, o cargo TP-1500 não se confunde com o atual cargo de Técnico de Planejamento, que é regulado pela Lei 11.890/2008. Consoante demonstrou o MPTCU, os cargos de Técnico de Planejamento do Grupo Planejamento, criados pelo Decreto 75.461/1975, que regulamentou os artigos 4º e 7º da Lei 5.645/1970, foram transformados em Analista de Planejamento pelo art. 10 da Lei 8.270/1991. Senão vejamos:
Art. 10. A carreira criada pelo Decreto-Lei n° 2.347, de 23 de julho de 1987, passa a denominar-se Carreira de Planejamento e Orçamento, constituída das categorias de Analista de Planejamento e Orçamento, de nível superior, e de Técnico de Planejamento e Orçamento, de nível médio. 
§ 1° São incluídos na categoria de Analista de Planejamento e Orçamento, mediante transformação dos respectivos cargos, os servidores ocupantes de cargos efetivos:
I - da categoria de Analista de Orçamento;
II - de nível superior do Instituto de Pesquisa Econômica Aplicada (Ipea) ;
III - de Técnico de Planejamento do Grupo Planejamento, criado na conformidade da Lei n° 5.645, de 1970;
Vale mencionar que a Lei 8.270/1991 foi regulamentada pelo Decreto 491/1992, e este evidenciou de forma ainda mais clara a referida transformação em comento:
Art. 2º São transformados para a Carreira de Planejamento e Orçamento, constituída das categorias de Analista de Planejamento e Orçamento, de nível superior, e de Técnico de Planejamento e Orçamento de nível médio, os cargos efetivos na forma abaixo especificada:
I - para o cargo de Analista de Planejamento e Orçamento:
a) os cargos da categoria de Analista de Orçamento;
b) os cargos efetivos de nível superior, ocupados por servidores do quadro permanente do Instituto de Pesquisa Econômica Aplicada - IPEA;
c) os cargos efetivos, ocupados pelos servidores integrantes da categoria funcional de Técnico de Planejamento, P-1501, do Grupo Planejamento, P-1500, criado pelo Decreto nº 75.461, de 7 de março de 1975;
In casu, observa-se que o cargo então ocupado pela Sra. Marialva de Almeida (Assistente Social) foi reclassificado para o antigo cargo de Técnico do Planejamento (TP-1500) , a que se refere o Decreto 75.461/1975, por força de decisão judicial transitada em julgado nos autos da Ação Ordinária n° 2005.83.00.03189-4. Como este cargo foi transformado em Analista de Planejamento e Orçamento pelo Decreto 491/1992, que regulamentou a Lei 8.270/1991, não existe a irregularidade apontada pela Unidade Técnica. Não há óbice, portanto, para o registro do ato em epígrafe.
Ante o exposto, VOTO para que seja adotada a minuta de acórdão que ora trago ao exame deste Colegiado.
TCU, Sala das Sessões Ministro Luciano Brandão Alves de Souza, em 11 de fevereiro de 2020.
Ministro VITAL DO RÊGO 
Relator